臺灣臺中地方法院民事判決　九十年度訴字第八六七號
　　原　　　告　日盛國際商業銀行股份有限公司 (即寶島商業銀行股份有限公司)
　　法定代理人　丁○○
　　訴訟代理人　陳嘉文
　　　　　　　　乙○○
　　　　　　　　丙○○
　　訴訟代理人　戊　○
　　被　　　告　己○○
　　　　　　　　庚○○○
右當事人間請求清償借款事件，本院判決如左：
    主      文
被告應連帶給付原告新台幣捌佰貳拾萬貳仟零貳拾壹元，及均自民國八十九年一月十
七日起至清償日止，按年息百分之九點七五計算之利息暨按上開利率百分之二十計付
違約金。
訴訟費用由被告連帶負擔。
本判決於原告以新台幣貳佰柒拾參萬元為被告供擔保後，得假執行；但被告甲○○如
於假執行程序實施前，以新台幣捌佰貳拾萬貳仟零貳拾壹元為原告預供擔保，得免為
假執行。
    事實及理由
壹、程序方面：
一、當事人得以合意定第一審管轄法院，但以關於由一定法律關係而生之訴訟為限，
    民事訴訟法第二十四條第一項定有明文。查本件被告甲○○之住所地在台南縣新
    營市○○路二二巷四三號；被告己○○、庚○○○住所地均在台北市松山區○○○路○段一０二號十二樓之二，有原告提出之戶籍謄本二件為證，並據被告甲○○陳明，雖均非於本院轄區，惟兩造曾約定被告對原告所負之各宗債務涉訟時，
    合意以本院為第一審管轄法院，此有原告提出由被告分別於民國八十二年九月三
    日、同年月七日出具之授信約定書影本三件可憑，被告甲○○對上開約定書之真
    正亦不爭執，而該約定書並未限定期限，是原告向本院提起本件訴訟，與前開合
    意管轄之規定尚無不符，本院自有管轄權。
二、訴狀送達後有經被告同意；擴張或減縮應受判決事項之聲明或不甚礙被告之防禦
    及訴訟之終結等情形時，原告得追加他訴，民事訴訟法第二百五十五條第一項第
    一款、第三款、第七款分別定有明文。原告提起本訴依起訴狀所載，原係就八十
    三年九月二十九日成立之借貸契約及連帶保證之法律關係，請求被告連帶給付原
    告新台幣  (下同)五十六萬七千七百四十二元本金及分別自八十六年三月二十九
    日、八十六年四月三十日起算之利息  (按百分之十．四五計算)暨違約金。嗣於
    九十年五月三十日提出聲明狀，除就前開借款本金部分減縮為四十七萬五千七百
    五十七元及利息違約金自八十九年一月十七日起算外 (於九十一年八月一日另提
    出準備書狀三，就利率減縮為按百分之九．七五計算) ，並就八十五年十一月五
    日成立之借貸契約及連帶保證之法律關係，追加起訴請求該部分借款積欠之七百
    七十二萬六千二百六十四元本金及自八十九年一月十七日起算之利息暨違約金。
    復於九十年十二月二十五日提出準備書狀，對被告甲○○部分，本於不當得利之
    法律關係，備位追加請求其給付原告八百二十萬二千零二十一元及自八十九年一
    月十七日起算之法定遲延利息 (於九十一年八月一日另提出準備書狀三，就法定
    遲延利息起算點擴張為自八十六年十月三十日起算) ，固屬訴之追加。惟除原告
    前開擴張或減縮聲明部分無庸得被告同意外；被告甲○○於本院九十一年一月十
    七日行言詞辯論時，亦同意原告訴之追加；另原告追加之訴，不須另行蒐集訴訟
    資料，應認為不甚防礙被告之防禦及訴訟之終結，揆諸前揭法條，原告所為訴之
    追加應屬合法。
三、被告己○○、庚○○○受合法通知，無正當理由，未於言詞辯論期日到場，核無
    民事訴訟法第三百八十六條各款所列情形，爰依原告之聲請，由其一造辯論而為
    判決。
貳、實體方面：
一、原告主張：被告甲○○於八十二年九月二十九日邀同被告己○○、庚○○○為連
    帶保證人，向原告借款二百萬元、九百五十萬元，借款期限為一年，因屆期後無
    法如數清償，被告甲○○乃以俗稱「換單」  (借新還舊)之方式，於八十三年九
    月二十九日、八十五年十一月五日再邀同另二被告為連帶保證人與聲請人簽訂借
    據，展延最後借款期限各至八十七年一月二十九日、九十二年十一月五日 (就八
    十三年九月二十九日、八十五年十一月五日簽訂借據之借款，下稱系爭二筆借款
    ) ，並約定利息依序按年息百分之十‧四五、年息百分之九‧七五計付，本息定
    額攤還，如一期未按期繳納本息，即喪失分期攤還之期限利益，且逾期清償在六
    個月以內者，按上開利率百分之十，超過六個月者，按上開利率百分之二十計付
    違約金。而系爭二筆借款確係被告甲○○所借並非遭盜用印章；且縱使被告甲○○之印章遭盜用，被告甲○○仍應負表見代理人之責；又系爭二筆借款既係「借
    新還舊」，其法律性質為新債清償，其後新發生之債務若未履行，舊債務仍不消
    滅。嗣被告甲○○逾期未繳付本息，已喪失期限利益，債務視為全部到期，經原
    告聲請強制執行拍賣抵押物，分配後尚不足本金八百二十萬二千零二十一元，及
    均自八十九年一月十七日起算之利息暨違約金，為此爰依消費借貸及連帶保證契
    約之法律關係提起先位之訴等語，並聲明：除假執行供擔保金額外，如主文所示
    。再退而言之，若系爭二筆借款之借款人確非被告甲○○，然原告將款項匯入被
    告甲○○所有之００六─一０─００三六二八─一００號活期儲蓄存款帳戶內，
    被告甲○○亦係無法律上原因受有利益，且被告甲○○至遲於八十六年十月二十
    九日即已知借貸之情事，爰備位本於不當得利之法律關係，請求被告甲○○給付
    不當得利之金額及自八十六年十月三十日起算之法定遲延利息等語。並聲明：被
    告甲○○應給付原告八百二十萬二千零二十一元，及自八十六年十月三十日起至
    清償日止按年息百分之五計算之利息；願供擔保請准宣告假執行。
二、被告己○○、庚○○○未於言詞辯論期日到場，亦未提出書狀作何聲明或陳述。
    被告甲○○則以：被告甲○○自八十一年七月起至八十三年三月底止，曾任職鐳
    力建設股份有限公司（下稱鐳力公司）總經理室副主任，八十二年九月初，鐳力
    公司要被告甲○○出名向原告借款，被告甲○○為保職務遂同意借款，惟當時訂
    約只借貸一年為期，該借款屆期時，業已清償完畢，雙方債之關係已經消滅，被
    告甲○○並已離開鐳力公司，其後未曾親自出面向原告再行借貸任何款項或為擔
    保行為；系爭二筆借款借據上之簽名非被告甲○○本人所簽，印章雖為被告甲○○留存在鐳力公司之薪資領用章，但係遭人盜用；本件亦無表見代理之適用等語
    ，資為抗辯。並聲明：判決駁回原告之訴及假執行之聲請；如受不利判決，願供
    擔保請准宣告免為假執行。
三、得心證之理由：
(一)、原告主張被告己○○、庚○○○曾擔任系爭二筆借款之連帶保證人，約定借款
      期限、清償方式、利息、違約金均如前所述，系爭二筆借款因逾期未繳付本息
      ，致喪失期限利益，債務視為全部到期，經原告聲請強制執行拍賣抵押物，分
      配後尚不足本金八百二十萬二千零二十一元，及均自八十九年一月十七日起算
      之利息暨違約金之事實，業據原告提出八十三年九月二十九日、八十五年十一
      月五日簽立之借據、放款登錄單、放款開戶登錄單、往來科目帳務資料查詢表
      、放款帳務明細資料查詢表、交易查詢報表、強制執行金額計算書分配表各一
      件 (均影本)為證，應屬真正。
(二)、原告主張被告甲○○為系爭二筆借款借款人之事實，已據原告提出八十三年九
      月二十九日、八十五年十一月五日簽立之借據影本各一件為證，被告甲○○雖
      否認上情，並以前詞置辯，惟查：
１、系爭二筆借款借據上之「甲○○」印章係被告甲○○所有之事實，為被上訴人所
    自認，自堪信為真實。被告甲○○雖辯稱系爭二筆借款借據上之簽名、蓋章非其
    親為云云，縱使屬實，惟印章由有權使用人使用為常態，被人盜用為變態，系爭
    二筆借款借據上之「甲○○」印章既係真正，且原告亦否認被告甲○○之印章係
    遭盜用，衡諸舉證責任之法則，自應由被告方家就其未授權他人簽立系爭二筆借
    款之借據及印章為人盜用之事實負證明之責 (最高法院七十四年度台上字第四六
    一號、七十四年度台上字第二一四三號判決意旨參照) 。而被告甲○○就其所辯
    印章遭盜用之事實，雖提出戶籍謄本、勞保費用代扣證明書、員工離職證明書各
    一件  (均影本)為證，惟上開證物充其量僅能證明被告甲○○自八十三年四月一
    日起未在鐳力公司任職，顯不足以證明被告甲○○之印章遭盜用，此外，被告甲○○對於印章遭盜用之有利於己之事實復未能另行舉證以實其說，其該部分之辯
    解，自屬無據，原告主張被告甲○○應為系爭二筆借款借款人之事實，應可採信
    。
２、再進一步言，縱如被告甲○○所陳，並未授權他人簽立系爭二筆借款之借據及印
    章為人盜用屬實。惟由自己之行為表示以代理權授與他人，或知他人表示為其代
    理人而不為反對之表示者，除第三人明知其無代理權或可得而知者外，對於第三
    人應負授權人之責任，民法第一百六十九條定有明文。被告甲○○曾於八十二年
    九月二十九日，向原告借款二百萬元、九百五十萬元，原約定借款期限為一年，
    為被告甲○○自認在卷 (第二筆借款之真正，係經被告甲○○於本院九十一年二
    月七日行言詞辯論時自認) ，並有原告提出之八十二年九月二十九日借據二件、
    八十二年九月三日授信約定書一件  (均影本)為證；另前開借款屆期後係以俗稱
    「換單」  (借新還舊)之方式而成系爭二筆借款之事實，亦有原告提出之八十三
    年九月二十九日借據二件、八十四年九月二十九日、八十五年十一月五日借據各
    一件、交易查詢報表三件（均影本）為證，並經證人即原告銀行職員鄭惠文於本
    院九十年七月十二日行言詞辯論時證述明確，均屬真正。而依原告提出由被告甲○○出具之八十二年九月三日約定書第二條約定：「立約人  (即被告甲○○)因
    ．．．印鑑．．．或其他足以影響貴行  (即原告)權益變更情事發生時，應即以
    書面將變更情事通知貴行，並辦妥變更或註銷留存印鑑之手續，於未為前項通知
    及變更或註銷留存印鑑手續前與貴行所為之交易，立約人願負其責任，如因而造
    成貴行損害，並負賠償之責」；第十條約定：「凡持有．．．立約人印鑑，前往
    貴行請求．．．更換．．．有關文件者，均視為立約人之代理人，貴行得准予．
    ．．更換之」等語；另系爭二筆借款之借據上所蓋印章，即係被告甲○○八十二
    年九月二十九日借款時之印鑑，被告甲○○在系爭二筆借款借據訂立前，未曾通
    知原告辦理印鑑變更或註銷手續之事實，為被告甲○○所不否認，並有原告提出
    之活期儲蓄存款印鑑卡、八十三年九月二十九日、八十五年十一月五日簽立之借
    據各一件  (均影本)為證，亦屬實在。是參諸被告甲○○在八十二年九月二十九
    日借款時，即以系爭二筆借款之借據上所蓋印章作為印鑑，並出具授信約定書表
    示除非辦妥變更或註銷留存印鑑手續否則願負交易責任，持有印鑑者並視為其代
    理人，且在原借款未能實際清償而以借新還舊之方式簽訂系爭二筆借款借據前，
    被告甲○○未曾通知原告辦理印鑑變更或註銷手續等客觀情事，被告甲○○之行
    為應已足使原告銀行承辦人員誤信其已對系爭二筆借款授予代理權，被告甲○○
    就系爭二筆借款，仍應負表見代理之授權人責任，被告甲○○亦應負清償之責。
３、至於最高法院雖著有七十年台上字第六五七號判例，揭諸「由自己之行為表示以
    代理權授與他人者，對於第三人應負授權人之責任，必須本人有表見之事實，足
    使第三人信該他人有代理權之情形存在，始足當之（參看本院六十年台上字第二
    一三○號判例），我國人民將自己印章交付他人，委託該他人辦理特定事項者，
    比比皆是，倘持有印章之該他人，除受託辦理之特定事項外，其他以本人名義所
    為之任何法律行為，均須由本人負表見代理之授權人責任，未免過苛，原審徒憑
    上訴人曾將印章交付與呂某之事實，即認被上訴人就保證契約之訂立應負表見代
    理之授權人責任，自屬率斷」之要旨。惟該判例之適用，應以舉證人能證明未授
    權他人使用印章為前提，然被告甲○○對於印章遭盜用之事實，未能舉證證明已
    如前述；況且，被告甲○○就系爭二筆借款，亦有如前所述表見之事實，顯亦與
    該判例所示情形有別，自不得爰引前揭判例，作為有利於被告甲○○之判斷。
(三)、稱消費借貸者，謂當事人一方移轉金錢或其他代替物之所有權於他方，而約定
      他方以種類、品質、數量相同之物返還之契約，民法第四百七十四條第一項定
      有明文；又稱保證者，謂當事人約定，一方於他方之債務人不履行債務時，由
      其代負履行責任之契約，同法第七百三十九條亦有明文；另保證債務之所謂連
      帶，係指保證人與主債務人負同一債務，對於債權人各負全部給付之責任者而
      言，此就民法第二百七十二條第一項規定連帶債務之文義參照觀之甚明（最高
      法院四十五年台上字第一四二六號判例可資參照）；而連帶債務之債權人，依
      同法第二百七十三條第一項規定，得對於債務人中之一人或數人或其全體，同
      時或先後請求全部或一部之給付。本件原告主張被告甲○○以被告己○○、庚○○○為連帶保證人，向其借用系爭二筆借款，未依約清償，已如前述，則主
      債務人之被告甲○○與連帶保證人之被告己○○、庚○○○自應負同一清償之
      責。從而，原告本於消費借貸及連帶保證契約之法律關係，請求被告應連帶給
      付如主文第一項所示本金及利息暨違約金，為有理由，應予准許。
四、假執行之宣告：
    原告及被告甲○○均陳明願供擔保聲請宣告假執行及免為假執行，經均核無不合
    ，爰分別酌定相當之擔保金額准許之。
五、原告以單一之聲明主張數項訴訟標的而就各該訴訟標的定有先後請求裁判之順序
    ，於先位訴訟標的有理由時，即不請求就備位訴訟標的為裁判者，與預備訴之合
    併須先位訴之聲明與備位訴之聲明，相互排斥而不相容者，尚屬有間，學說上稱
    為類似的預備訴之合併  (最高法院八十二年度台上字第一四二九號判決)，基於
    訴訟經濟，並本於處分權主義原則，應無限制之理，法院裁判之方式，應仿預備
    訴之合併之例處理。而預備合併之訴，係以附本位之訴為有理由之解除條件，而
    與本位之訴合併提起之訴訟，故於本位之訴為有理由時，法院就備位之訴，即無
    庸再為審判  (七十四年度台上字第二０八八號判決)。本件原告對被告甲○○所
    提起之備位訴訟之性質，應屬類似的預備訴之合併，則原告先位之訴既經本院為
    勝訴之判決，就備位之訴部分，本院即毋庸再予判決。
六、本件事實已臻明確，兩造其餘攻擊防禦及證據調查，均與本案之判斷不生影響，
    自勿庸一一審酌論列，併此敘明。
參、據上論結，本件原告之訴為有理由，依民事訴訟法第三百八十五條第一項前段、
　　第八十五條第二項、第三百九十條第二項、第三百九十二條判決如主文。
中　　　華　　　民　　　國　　九十一　　年　　　九　　　月　　十九      日
                                        臺灣臺中地方法院民事第一庭
~B法　　　官　劉長宜
右為正本係照原本作成。
如不服本判決，應於判決送達後二十日內，向本院提出上訴狀。
中　　　華　　　民　　　國　　九十一　　年　　　九　　　月　　十九      日
~B法院書記官
